臺灣高等法院刑事裁定
110年度毒抗字第428號
抗  告  人  
即  被  告  陳思譁（原名陳金皇）




上列抗告人因違反毒品危害防制條例案件，不服臺灣臺北地方法
院中華民國110年2月25日所為之裁定（110年度毒聲字第142號）
，本院裁定如下：
    主  文
抗告駁回。
    理  由
一、原裁定意旨略以：被告甲○○基於施用第二級毒品之犯意，於
    民國109年12月10日晚間8時許，在新北市板橋區介壽公園某
    廁所內，施用第二級毒品甲基安非他命1次，嗣於109年12月
    16日下午1時許，騎乘普通重型機車行經臺北市○○區○○○路0
    號前，巡邏員警見其形跡可疑，遂上前盤查，經其同意員警
    對其執行搜索，為警當場扣得甲基安非他命1包，嗣經被告
    同意採尿送驗，結果呈安非他命、甲基安非他命陽性反應等
    情，業據被告於警詢及偵查中坦承不諱，又有臺北市政府警
    察局偵辦毒品案件尿液檢體委驗單（尿液檢體編號：148969
    ）、台灣尖端先進生技醫藥股份有限公司濫用藥物檢驗報告
    （尿液檢體編號：148969）在卷可稽，復有第二級毒品甲基
    安非他命1包（毛重1.10公克，淨重0.92公克）扣案可佐，
    足徵被告上開施用第二級毒品甲基安非他命之犯行，堪以認
    定。又被告前因施用毒品案件，經臺灣板橋地方法院（現更
    名為臺灣新北地方法院，下稱新北地院）94年度毒聲字第21
    16號裁定令入勒戒處所執行觀察、勒戒後，認有繼續施用毒
    品之傾向，再由新北地院以94年度毒聲字第2494號裁定令入
    戒治處所施以強制戒治，於95年8月21日停止處分釋放出所
    ，並經臺灣板橋地方法院檢察署（現更名為臺灣新北地方檢
    察署，下稱新北地檢署）檢察官以95年度戒毒偵字第399號
    為不起訴處分確定，有本院被告前案紀錄表在卷可憑，被告
    復於前揭時、地施用第二級毒品甲基安非他命，顯係於前述
    觀察、勒戒執行完畢釋放後，3年後再犯毒品危害防制條例
    第10條之罪。檢察官斟酌個案情節後，依法向法院聲請裁定
    將被告送勒戒處所觀察、勒戒，並無違背法令、事實認定錯
    誤或裁量重大明顯瑕疵等情形，本件聲請於法核無不合，應
    予准許。爰依毒品危害防制條例第20條第3項、第1項，觀察
    勒戒處分執行條例第3條第1項等規定，裁定令被告入勒戒處
    所觀察、勒戒等語。
二、抗告意旨略以：犯施用第一、二級毒品罪者，進入司法程序
    之戒癮治療方式，係採取毒品危害防制條例第20條第1項、
    第2項規定「觀察、勒戒或強制戒治」及同條例第24條第1項
    所定「附命緩起訴」雙軌制處理。本件抗告人即被告甲○○（
    下稱抗告人）於94年間曾因施用毒品案件，經送強制戒治執
    行完畢，迄今已10多年，在這10多年當中，被告努力工作，
    目前於元灃工程股份有限公司擔任工程師之職務，同時於10
    2年間與配偶結婚，育有長女、次女，而配偶患有非創傷性
    腦出血、自體免疫性血小板減少紫斑症，長女目前才國小二
    年級、次女就讀幼稚園，抗告人之父、母已退休，均無工作
    能力，全家經濟支柱皆由抗告人一肩扛起，倘抗告人經送勒
    戒處所觀察、勒戒，現有工作將被解職，全家經濟來源陷於
    困頓，將無法繼續生存。抗告人為全家生計及保有正常工作
    ，願自費參加戒癮治療，則臺灣臺北地方檢察署檢察官未為
    「附命緩起訴處分」，逕自聲請觀察、勒戒，而獲原審准許
    在案，尚有違誤云云。
三、犯毒品危害防制條例第10條之罪（第1項施用第一級毒品罪
    、第2項施用第二級毒品罪）者，檢察官應聲請法院裁定，
    或少年法院（地方法院少年法庭）應先裁定，令被告或少年
    入勒戒處所觀察、勒戒，其期間不得逾2月，毒品危害防制
    條例第20條第1項定有明文。又毒品危害防制條例於87年5月
    20日制定時，即認施用毒品者具「病患性犯人」之特質，應
    首重於醫療之處置，乃就初犯者規定先施以觀察勒戒、強制
    戒治程序，俾能戒除其毒癮，迨於觀察、勒戒後，無繼續施
    用毒品傾向，或強制戒治期滿後，經檢察官為不起訴處分後
    5年內再犯施用毒品之罪者，方不適用前開規定。嗣於97年4
    月30日修正時，增訂第24條檢察官得為附命完成戒癮治療之
    緩起訴處分，及少年法院得依少年事件處理法程序處理之規
    定，而使施用毒品者得以社區處遇方式進行戒癮治療。可見
    立法者旨在設計多元處遇，以達對施用毒品者有效之治療，
    而究採機構或社區處遇方式，則賦予檢察官裁量權。檢察官
    行使此一裁量權，乃偵查中之職權，除有違法或明顯濫權之
    情事外，法院原則上應予尊重。而毒品危害防制條例第20條
    第1項關於觀察、勒戒之規定，係強制規定，除合於同條例
    第21條第1項所定「於犯罪未發覺前，自動向衛生福利部指
    定之醫療機構請求治療，醫療機構免將請求治療者送法院或
    檢察機關」之情形外，對於犯毒品危害防制條例第10條之罪
    者，檢察官應向法院提出聲請裁定令其入勒戒處所觀察、勒
    戒，法院亦無不予裁定之理。又97年4月30日修正公布毒品
    危害防制條例第24條第1項，採行「觀察、勒戒」與「緩起
    訴之戒癮治療」並行之雙軌模式，並無「緩起訴之戒癮治療
    」應優先於「觀察、勒戒」的強制規定。是以，除檢察官審
    酌個案情形，依同條例第24條第1項為附命完成戒癮治療之
    緩起訴處分外，凡經檢察官聲請法院裁定將被告送勒戒處所
    觀察、勒戒者，法院僅得就其聲請審查被告是否有施用毒品
    之行為，以及被告是否為「初犯」或為觀察、勒戒、強制戒
    治執行完畢後「3年內再犯」而為准駁之裁定，並無自由斟
    酌以其他方式替代或得以其他原因免予執行之權。而所謂「
    緩起訴之戒癮治療」，係由檢察官審酌個案情形，依毒品危
    害防制條例第24條規定，改以緩起訴處分方式轉介毒品施用
    者前往醫療院所治療。惟是否給予被告為附命完成戒癮治療
    之緩起訴處分，事屬刑事訴訟法第253條之1第1項及第253條
    之2第1項第6款特別賦予檢察官之職權，非法院所得審酌，
    被告亦無聲請檢察官為緩起訴之權利，檢察官即使未為此部
    分理由之說明，於法亦無不合。再者，觀察、勒戒係針對受
    處分人將來之危險所為預防、矯治措施之保安處分，以達教
    化與治療之目的，可謂刑罰之補充制度，毒品危害防制條例
    本身所規定之觀察、勒戒及強制戒治等保安處分，雖兼具自
    由刑之性質，卻有刑罰不可替代之教化治療作用，且觀察、
    勒戒既屬用以矯治、預防受處分人反社會性格，而具社會保
    安功能之保安處分，當無因受處分人之個人因素而免予執行
    之理。
四、經查：抗告人於警詢及偵查中坦承有本件施用第二級毒品甲
    基安非他命之犯行（見臺灣臺北地方檢察署110年度毒偵字
    第169號卷【下稱毒偵卷】第19至20頁、第92頁），且其經
    警採集之尿液，以酵素免疫分析法（EIA）初步檢驗，再以
    氣相層析質譜儀法（GC/MS）確認檢驗結果，呈現安非他命
    、甲基安非他命陽性反應，有勘察採證同意書（見毒偵卷第
    55頁）、台灣尖端先進生技醫藥股份有限公司濫用藥物檢驗
    報告（尿液檢體編號：148969，見毒偵卷第117頁）、臺北
    市政府警察局偵辦毒品案件尿液檢體委驗單（尿液檢體編號
    ：148969，見毒偵卷第118頁）在卷可稽，而扣案白色透明
    結晶1包（毛重1.0880公克【含1袋】，淨重0.8610公克），
    經送交通部民用航空局航空醫務中心鑑定結果，檢出第二級
    毒品甲基安非他命成分，有交通部民用航空局航空醫務中心
    110年1月4日航藥鑑字第0000000號毒品鑑定書在卷可憑（見
    毒偵卷第123頁），足認抗告人上開任意性自白與事實相符
    ，堪以採信。又抗告人前因施用毒品案件經裁定觀察勒戒，
    認有繼續施用毒品之傾向，再經裁定入戒治處所施以強制戒
    治，並經新北地檢署檢察官以95年度戒毒偵字第399號為不
    起訴處分確定，有本院被告前案紀錄表在卷可按（見本院卷
    第25至30頁），抗告人係經強制戒治執行完畢3年後再犯本
    案，即應再令入勒戒處所施以觀察、勒戒，不因其間是否另
    犯毒品危害防制條例第10條之罪經起訴、判刑或執行而受影
    響（最高法院109年度台上大字第3826號裁定意旨參照）。
    從而，原審依檢察官之聲請，裁定令抗告人入勒戒處所觀察
    、勒戒，經核並無違誤。
五、抗告人抗告意旨雖以上開情詞置辯，惟97年4月30日修正公
    布之毒品危害防制條例第24條第1項，採行「觀察勒戒」與
    「緩起訴之戒癮治療」並行之雙軌模式；上開立法政策既係
    以併行之雙軌模式，應認有賦與檢察官依裁量行使之職權，
    亦即戒癮治療係檢察官就符合緩起訴處分之被告，依行政院
    所頒之認定標準，選擇實施對象、內容、方式與執行之醫療
    機構，於緩起訴處分時，為附命完成戒癮治療之處分，故是
    否給予行為人為附命完成戒癮治療之緩起訴處分，屬立法者
    賦予檢察官之職權。又毒品危害防制條例規定之觀察、勒戒
    處分係屬強行規定，倘有施用毒品之行為，除檢察官審酌個
    案情形，依毒品危害防制條例第24條第1項為附完成戒癮治
    療之緩起訴處分，而可排除適用外，凡經檢察官聲請，法院
    僅得依法裁定准駁令入勒戒處所觀察、勒戒，尚無自由斟酌
    以其他方式替代之權。況且毒品危害防制條例第20條第1項
    至第3項之觀察、勒戒規定，係針對施用毒品者所設預防、
    矯正之保安處分，目的在斷絕施用毒品之身癮及心癮，屬強
    制規定，為刑罰之補充制度，兼具刑罰不可替代之教化治療
    作用，尚無因施用毒品者之主觀上個人或家庭因素而免予執
    行之理。本件檢察官並未為附命完成戒癮治療之緩起訴處分
    ，而係聲請法院裁定觀察、勒戒，核屬其職權之行使，法院
    自僅得就檢察官聲請觀察勒戒有無理由而為裁定。至抗告人
    另以其有正當工作，尚有患病之妻子、年幼之女兒及年邁之
    父母須扶養，若入勒戒處所執行觀察、勒戒，恐將使其親人
    頓失家中經濟支柱，請准抗告人在外自費戒癮治療云云，但
    此等均屬其家庭、個人因素事項，要不足援為排除觀察、勒
    戒之原因。
六、綜上所述，抗告人抗告意旨以其個人家庭因素及前揭情詞遽
    對原審裁定而為指摘，難認有據，尚不足以推翻原裁定之適
    法性，所提抗告，為無理由，應予駁回。
據上論斷，應依刑事訴訟法第412條，裁定如主文。
中　　華　　民　　國　　110 　年　　3 　　月　　31　　日
                  刑事第三庭    審判長法　官  張惠立
                                      法　官  廖怡貞
                                      法　官  張江澤
以上正本證明與原本無異。
不得再抗告。
                                      書記官  林明慧
中　　華　　民　　國　　110 　年　　4 　　月　　1 　　日